臺灣高雄地方法院民事裁定
109年度消債更字第336號
聲  請  人  賴淑芬  
0000000000000000

上列當事人因消費者債務清理事件聲請更生，本院裁定如下：
    主  文
聲請人賴淑芬自中華民國一一○年一月十九日下午四時起開始更
生程序。
命司法事務官進行本件更生程序。
    理  由
一、聲請意旨略以：伊無力清償債務，曾於民國109年7月10日向
    本院聲請調解債務清償方案，惟調解不成立。又伊未經法院
    裁定開始清算程序或宣告破產，爰聲請更生等語。
二、按債務人不能清償債務或有不能清償之虞者，得依本條例所
    定更生或清算程序，清理其債務。債務人無擔保或無優先權
    之本金及利息債務總額未逾新臺幣（下同）12,000,000元者
    ，於法院裁定開始清算程序或宣告破產前，得向法院聲請更
    生。法院開始更生程序之裁定，應載明其年、月、日、時，
    並即時發生效力。法院裁定開始更生或清算程序後，得命司
    法事務官進行更生或清算程序，必要時得選任律師、會計師
    或其他適當之自然人或法人一人為監督人或管理人。消費者
    債務清理條例（下稱消債條例）第3條、第42條第1項、第45
    條第1項及第16條第1項分別定有明文。
三、經查：
  ㈠聲請人前於109年7月10日向本院聲請調解債務清償方案，經
    本院109年度司消債調字第411號受理，於同年8月11日調解
    不成立，聲請人並於同日以言詞聲請更生等情，業經本院調
    閱上開調解卷宗核閱無訛，並有調解程序筆錄可參（見司消
    債調卷第59頁），依消費者債務清理條例施行細則第44條之
    3規定，聲請人於前置調解不成立後聲請更生，應屬合法。
  ㈡次查，聲請人於107年及108年度申報所得各為67,712元（主
    絜工程有限公司薪資所得）、0元，名下無財產，勞工保險
    自109年6月1日起投保於高雄市私立快樂居家長照機構，投
    保薪資為27,600元，其南山人壽保單曾於106年12月領取生
    存還本保險金60,000元、107年11月至109年2月領取7筆理賠
    金共115,718元，現有5張保單解約金共358,427元（其中1張
    保單曾於104年5月至107年7月借款，目前尚欠本息656,892
    元）。又聲請人於107年11月至109年1月間受僱於郭瑞華，
    服務對象為郭瑞華之母親郭蔡月枝，工作內容為陪伴照顧、
    協助用餐及個人清潔，以時薪200元計，每日不超過6小時，
    並有從事清潔代班工作，當日給薪，無固定雇主，聲請人之
    胞姐賴淑娟切結107年10月至109年10月間因聲請人多次意外
    受傷就醫、無法工作，其不定期資助聲請人生活必要費用，
    108年資助金額約140,000元、109年資助金額約60,000元；
    聲請人自109年6月起任職高雄市私立快樂居家長照機構，據
    其自行提出之薪資單所載109年6月至9月之每月加項金額依
    序為27,897元、26,904元、28,637元、25,510元，合計108,
    948元，平均每月為27,237元（計算式：108,948÷4＝27,237
    ，小數點以下四捨五入；下同），未領取社會局補助，95年
    間離婚、無子女等情，有財產及收入狀況說明書（司消債調
    卷第2至4頁）、債權人清冊（司消債調卷第4頁反面至第6頁
    ）、財團法人金融聯合徵信中心前置協商專用債權人清冊（
    司消債調卷第7至8頁）、信用報告（司消債調卷第10頁）、
    高雄市政府社會局社會福利資訊料查詢表（本案卷第17至19
    頁）、戶籍謄本（本案卷第27頁）、勞工保險被保險人投保
    資料表（本案卷第30頁）、賴淑娟出具資助切結書（本案卷
    第31頁、本案卷第122至123頁）、存摺（本案卷第32至45頁
    ）、高雄市私立快樂居家長照機構薪資單（本案卷第46至48
    頁）、商業保險投保資料查詢結果表（本案卷第55頁）、財
    政部高雄國稅局107年及108年度綜合所得稅各類所得資料清
    單及總歸戶財產查詢清單（本案卷第56至58頁）、診斷證明
    書（本案卷第105頁）、南山人壽保險股份有限公司函（本
    案卷第110至112頁、本案卷第142至144頁）、郭瑞華出具薪
    資證明書（本案卷第120頁）、醫療費用明細表（本案卷第1
    24至141頁）在卷可參，而本院依職權就聲請人之薪資資料
    函詢高雄市私立快樂居家長照機構迄未獲回覆（參本案卷第
    15頁送達證書），審酌上情，認為核算聲請人目前償債能力
    之基礎以其任職高雄市私立快樂居家長照機構，109年6月至
    9月之平均每月收入27,237元為基準。
  ㈢關於聲請人個人日常必要支出部分，聲請人陳稱其租屋獨居
    ，每月房租10,000元，未領取租金補助，有房屋租賃契約書
    、存款人收執聯、郵政匯款申請書及高雄市政府都市發展局
    函在卷可稽（本案卷第24頁、本案卷第59至80頁）。按債務
    人必要生活費用，以最近一年衛生福利部或直轄市政府所公
    告當地區每人每月最低生活費一點二倍定之，消債條例第64
    條之2第1項定有明文。本院參酌衛福部社會司所公告110年
    度高雄市最低生活費標準為13,341元。又該最低生活費用之
    標準，係照當地最近1年平均每人消費支出60％，依其基準之
    家庭收支調查報告調查表格式所示有關經常性支出之調查項
    目，其原即包括利息支出、食品、衣著、房租及水費、電費
    、醫療保健、交通、娛樂、教育等基本生活需求。本院認在
    聲請人並無特殊需求，應以此最低生活費之1.2倍即16,009
    元認係其個人必要生活費用。
  ㈣至扶養費支出部分，聲請人主張扶養母親，每月扶養費5,000
    元。查聲請人母親陳桂香為37年生，107年及108年度申報所
    得均為0元，名下無財產，每月領取勞保年金19,115元，未
    領取社會局補助等情，有戶籍謄本、所得資料及財產查詢清
    單、勞動部勞工保險局函、高雄市政府社會局社會福利資訊
    料查詢表、存摺、診斷證明書在卷可憑（本案卷第20至23頁
    、本案卷第29頁、本案卷第89至91頁、本案卷第96至104頁
    、本案卷第106頁）。本院考量聲請人已負擔高額債務之際
    ，依民法第1118條、第1119條規定，其負扶養義務之程度，
    亦應考量其目前身負債務之窘境，所負擔之扶養義務能力，
    自非比一般；又按受扶養權利者，以不能維持生活而無謀生
    能力者為限，民法第1117條第1項定有明文；同條第2項規定
    ，前項無謀生能力之限制，於直系血親尊親屬不適用之，即
    直系血親尊親屬受扶養者，仍須以不能維持生活者為限（最
    高法院87年度台上字第1696號判決意旨參照）；復依消費者
    債務清理條例第64條之2第1項及第2項規定，債務人必要生
    活費用，以最近一年衛生福利部或直轄市政府所公告當地區
    每人每月最低生活費一點二倍定之；受扶養者之必要生活費
    用，準用第1項規定計算基準數額，並依債務人依法應負擔
    扶養義務之比例認定之。準此，聲請人之母親每月領取勞保
    年金19,115元，高於110年度高雄市每人每月生活所必需16,
    009元（詳如前述），聲請人陳稱母親投保期間之勞健保費
    均由其胞姐賴淑娟支付，故母親現領取之勞保年金全數贈與
    賴淑娟等語（見本案卷第26頁），並提出陳桂香出具之贈與
    同意書為證（本案卷第92頁），賴淑娟另有切結108年至109
    年間資助聲請人共200,000元（計算式：140,000＋60,000＝20
    0,000），前已敘及，本院復依職權調閱賴淑娟之稅務電子
    閘門財產所得調件明細表，其名下有位於高雄市鳳山區之1
    房1地（聲請人陳稱伊與母親之戶籍址房屋原亦為賴淑娟所
    有，業於101年間贈與聲請人胞弟賴昱全之子女賴○婷、賴○
    翔，參本案卷第107至109頁土地登記申請書及土地建物所有
    權贈與移轉契約書），108年度申報所得為164,990元，其中
    7,923元為國泰世華銀行利息所得、餘均為股利，應認賴淑
    娟財務資力非輕；按子女對父母均負有扶養義務，聲請人所
    稱母親之勞健保費由賴淑娟支付，勞保年金乃由賴淑娟領取
    等情，顯非合理，縱認該勞保年金之贈與契約亦屬契約自由
    範圍，母親將勞保年金全數贈與賴淑娟，賴淑娟即應保障母
    親之老年基本經濟安全，在聲請人身負龐大債務而無法清償
    及母親尚無其他特殊需求而需增加其支出之情形下，本院認
    其等母親無受聲請人扶養之必要，揆諸前開說明，聲請人所
    提列每月負擔母親扶養費部分，本院認應予以剔除。
  ㈤綜上所述，以聲請人現每月收入27,237元為其償債能力基準
    ，扣除個人必要生活費16,009元後，餘11,228元，而聲請人
    目前負債總額為5,913,554元（參司消債調卷第34頁以下，
    包含：台北富邦銀行、聯邦銀行、遠東銀行、元大銀行、台
    新銀行、日盛銀行、中國信託銀行、滙誠第一資產公司、滙
    誠第二資產公司），扣除南山人壽保險解約金358,427元，
    以聲請人每月所餘按月攤還結果，需約41年【計算式：（5,
    913,554－358,427）÷11,228÷12≒41.2】始能清償完畢，應認
    其已不能清償債務。此外，聲請人無擔保或無優先權之債務
    總額未逾12,000,000元，且無消債條例第6條第3項、第8條
    或第46條各款所定駁回更生聲請之事由存在，則聲請人聲請
    更生為有理由，應予准許，爰命司法事務官進行本件更生程
    序。
四、依消債條例第11條第1項、第45條第1項，裁定如主文。
中　　華　　民　　國　　110 　年　　1 　　月　　19　　日
                  民事庭　法　官  　賴寶合
以上正本係照原本作成。
本裁定不得抗告。
中　　華　　民　　國　　110 　年　　1 　　月　　19　　日
                          書記官    胡美儀